【裁判字號】    98,訴,1692
【裁判日期】    990224
【裁判案由】    第三人異議之訴
【裁判全文】
臺灣臺中地方法院民事判決              98年度訴字第1692號
原      告  丁○○
被      告  交通部台灣鐵路管理局
法定代理人  丙○○
訴訟代理人  王德凱律師
上列當事人間第三人異議之訴事件，本院於民國99年2月3日言詞
辯論終結，判決如下：
    主    文
本院九十七年度執字第八八五四二號被告與潘清水間拆屋交地執
行事件，就原告所有如附圖二所示暫編地號一八八之Ａ、面積二
八平方公尺之涼棚；暫編地號一八八之Ｂ、面積一六０平方公尺
，一八八之Ｃ、面積一０一平方公尺，一八八之Ｅ、面積二平方
公尺之鐵皮屋一層；暫編地號一八八之Ｃ、面積一０一平方公尺
之鐵皮屋二層；暫編地號一八八之Ｆ、面積一０二平方公尺之鐵
架涼棚；暫編地號一八八之Ｇ、面積七三平方公尺之磚造建物所
為之強制執行程序應予撤銷。
訴訟費用由被告負擔。
    事實及理由
壹、原告主張：
一、坐落臺中縣后里鄉○○段188地號土地（下稱系爭土地）上
    之建物即門牌號碼臺中縣后里鄉○里村○○路12號之建物有
    四棟，其中一層樓高之平房為訴外人即原告之父潘清水所有
    ，另棟二層樓高未辦保存登記之鐵皮建物及工廠平房為原告
    所有（下稱系爭建物），因原告從異鄉歸來，該處原先之建
    物老舊不堪，無法遮風避雨，經潘清水同意，於不知情系爭
    土地所有權人為被告所有之情況下，開始改建工程，用作鐵
    工及住家使用，於民國90年12月底重新改建完成。原告本業
    係鐵皮屋工程承包商，負責包辦建材之採買，僱請建築工程
    承包商乙○○代工、水電委由甲○○承包，多項開支費用大
    約逾新臺幣（下同）320萬元。系爭建物因全部係由原告出
    資興建，所以僅將建材支出明細略微記載至1/3部分即90年4
    月8日，其餘部分已遺失，故原告為系爭建物原始起造人，
    且系爭建物屬鐵皮建材，不適用民法第758條規定，原告無
    須登記即取得所有權。另原告與潘清水為不同戶籍，但於系
    爭建物建造完成後，於90年5月15日分戶遷入為獨立戶，且
    62年11月設置個別電表用電住址於后里鄉○○路12號已30多
    年，原告對該建物確實有事實上管理之力。
二、系爭建物坐落之土地原屬於潘家所有，95年8月2日被告至潘
    家口頭表示：「此土地所有人為臺灣鐵路管理局，且持有土
    地所有權狀，假使你們不簽下租賃土地契約及切結書，之後
    上法院控告你們時，你們一定敗訴…等語」，此情境下潘家
    懼怕將流離失所，因而同意簽下切結書。同年9月6日被告再
    將原租金改成土地使用金，11月22日卻發函表示要向原告「
    收回土地」，不再讓潘家人承租，此一連串行為均係欺騙潘
    家所有之土地。原告為系爭建物所有權人，在本件法律關係
    上應屬第三人，況切結書內容所載之房屋係指訴外人潘清水
    居住之平房處，非原告改建之系爭建物，被告執行名義之效
    力應不及原告所有部分等語。
三、並聲明：請求判決如主文第1項所示。
貳、被告則以：
一、系爭土地係由被告管理之國有土地，潘清水無任何權源在系
    爭土地上搭蓋如本院96年度訴字第1609號判決附圖（即本判
    決附圖一，下稱附圖一）A所示面積532平方公尺之建物，且
    與其所居住平房處均有相連通，屬同一門牌號之建物，並使
    用如附圖一編號B部分面積49平方公尺空地，惟潘清水原應
    依上開判決於97年1月6日確定在案後6個月內拆屋還地予被
    告，然潘清水始終不願自動履行，被告始以該確定判決為執
    行名義，向潘清水聲請強制執行。依原告於本院96年度訴字
    第1609號審理時之陳述，足認系爭建物確屬潘清水所有，嗣
    後雖有部分修繕之情事，然顯非重建，僅是改建原有建物，
    自不影響潘清水仍為系爭建物所有權人之事實，因此，原告
    「改建部分」與其所謂「潘清水所居住平房處」，顯均屬潘
    清水所有之建物。況原告於起訴狀主張因系爭建物部分老舊
    不堪而有「改建」情形，亦未提出原始建物已滅失不存在之
    證據，原告就此等「改建」之部分，顯非「原始起造人」，
    自無可能因原始起造而取得此等「改建部分」之所有權。縱
    認原告因占有部分建物，而對該部分有事實上管領之力，惟
    據最高法院44年度台上字第721號判例意旨，原告主張有排
    除強制執行權利，係屬無據。綜上所述，原告無足以排除強
    制執行之權利，原告提起第三人異議之訴，非有理由等語，
    資為抗辯。
二、並聲明：原告之訴駁回。
、本院之判斷
一、查系爭土地係由被告管理之國有土地，被告於96年間以潘清
    水無權占用系爭土地，於其上蓋建鐵皮造建物為由，訴請潘
    清水拆屋還地，經本院96年度訴字第1609號拆屋還地事件於
    96年12月7日判決潘清水應於六個月內將系爭土地內如附圖
    一所示A部分面積532平方公尺土地上建物拆除，並將該A部
    分面積532平方公尺土地連同B部分面積49平方公尺土地交還
    原告，於97年1月6日確定；因潘清水未自動履行，被告於97
    年10月31日聲請強制執行，經本院97年度執字第88542號拆
    屋交地事件受理後，尚未拆除系爭建物將土地交還被告，其
    執行程序尚未終結等情，經本院調閱本院96年度訴字第1609
    號拆屋還地事件卷、97年度執字第88542號拆屋交地執行查
    核無訛，並有上開執行事件卷宗影本在卷可憑（見本院卷第
    85-96頁）。
二、按第三人就執行標的物有足以排除強制執行之權利者，得於
    強制執行程序終結前，向執行法院對債權人提起異議之訴。
    如債務人亦否認其權利時，並得以債務人為被告，強制執行
    法第15條定有明文。所謂就執行標的物有足以排除強制執行
    之權利者，係指對於執行標的物有所有權、典權、留置權、
    質權存在情形之一者而言（最高法院44年台上字第721號判
    例參照）。在不動產之情形，依民法第758條之規定，不動
    產物權依法律行為而取得者，非經登記不生效力；如非依法
    律行為而取得者，例如違章建築，並不以登記為取得所有權
    之要件，如第三人就其取得所有權之原因已有相當之證明，
    可認為其就執行標的物有所有權之存在，自得提起異議之訴
    ，據以排除強制執行（最高法院47年台上字第705號、48年
    台上字第209號判例參照）。本件原告主張系爭建物為其僱
    工興建，為其所有，業據其提出興建前老舊建物照片、興建
    後新建物光碟暨照片、新建屋帳目紀錄、入戶證明、用電證
    明即臺灣電力公司臺中區營業處函文、水電承包商名片及水
    電承包金額暨明細表（見本院卷第7-13、45、75頁），並舉
    證人甲○○、乙○○為證。被告雖以前揭情詞置辯，惟查：
（一）原告之父潘清水於95年8月2日固曾出具切結書予被告，該
      切結書記載：立切結書人潘清水承租貴管：臺中縣后里鄉
      ○○段188地號，地上磚造平房乙棟，門牌為臺中縣后里
      鄉○里村○○路12號，該房屋所有權確屬本人所有，如有
      虛偽或第三人主張所有權，願負一切法律責任等語（見本
      院卷第40頁）。惟該切結書記載「地上磚造平房乙棟」，
      而原告所有系爭建物係「二樓鐵皮屋」，亦即系爭建物之
      主建物為「二樓」，並非平房，且材質多為鐵皮，僅一樓
      部分之邊牆為磚造，此經本院到場勘驗屬實，有勘驗筆錄
      、現場照片在卷可憑（見本院卷第58頁、第61頁反面、第
      62頁正反面、第63頁正反面）。另依前揭勘驗筆錄及現場
      照片所示，潘清水所有之「平房」建物，確屬磚造，與原
      告所有系爭建物間僅有遮雨棚連結，二者之建物內部彼此
      間並不相通；原告所有之建物並有獨立之出入門戶、水錶
      及電錶（見本院卷第64頁正面至68頁反面）。足見潘清水
      出具之前揭切結書記載之「地上磚造平房乙棟」，尚不及
      於原告所有之系爭建物。再者，被告訴請潘清水拆屋還地
      ，雖取得本院96年度訴字第1609號勝訴判決，且原告曾於
      該事件擔任潘清水訴訟代理人，惟該判決效力仍不及於原
      告。況原告於該事件曾陳稱：「系爭的土地上房屋，本來
      是土造的房子，因日久失修，才改成石棉瓦，又因漏水，
      後來至改成鐵皮屋。」、「系爭土地上的建物鐵皮屋，是
      因為漏水，由我將其改為鐵皮屋的。」等語，尚難認原告
      在該事件未予爭執系爭建物為其所有。
（二）證人甲○○到庭結證稱：90年左右，丁○○曾委請伊幫忙
      做系爭建物之住宅水電，當時房子是二樓有搭鐵皮，旁邊
      砌磚，其前往施作時，地上是平的，沒有任何建物，伊從
      埋地下管線開始做，伊前往施工時，地上是空空的，開始
      作以後就每人負責一部分開始做起來了，房子完全蓋好伊
      才能完成就是拉電線裝設電燈等工作，房子蓋好就如照片
      所示（提示本院卷第7頁及勘驗筆錄之照片），伊確定是
      丁○○請伊去做的，費用也是丁○○付的，丁○○是付現
      金給伊，（提示第46頁）這是伊開給丁○○的收據等語（
      見本院卷第79頁反面至80頁反面）。證人乙○○到庭結證
      稱：90年間左右，丁○○有請伊去幫他做水泥，地點在丁○○舊房子那邊，路名伊不知道，是在鐵路旁邊，伊去時
      鐵皮已經做好了，地也抹平了，伊只去砌牆壁的磚，工錢
      是丁○○付給伊的等語（見本院卷第81頁正反面）。依證
      人甲○○、乙○○前揭證述，足認原告確實係將舊有建物
      全部打除，再出資僱工興建系爭建物，是系爭建物雖未辦
      理保存登記，惟由原告原始取得所有權，要無可疑。
三、綜上所述，原告主張系爭建物為其原始所建，其為所有權人
    ，應可採信。系爭建物經本院到場勘驗並囑託地政人員測量
    結果，其坐落於系爭土地上之位置、面積如附圖二所示暫編
    地號188之A、面積28平方公尺之涼棚；暫編地號188之B、面
    積160平方公尺，188之C、面積101平方公尺，188之E、面積
    2平方公尺之鐵皮屋一層；暫編地號188之C、面積101平方公
    尺之鐵皮屋2層；暫編地號188之F、面積102平方公尺之鐵架
    涼棚；暫編地號188之G、面積73平方公尺之磚造建物等情，
    有勘驗筆錄暨複丈成果圖在卷可憑（見本院卷第58、59、71
    、72）。從而原告依強制執行法第15條之規定，提起第三人
    異議之訴，請求判決本院97年度執字第88542號被告與潘清
    水間拆屋交地執行事件，就原告所有系爭建物所為之強制執
    行程序應予撤銷，核屬有據，應予准許。
四、本件事證已臻明確，兩造其餘攻擊防禦方法，核與判決結果
    不生影響，爰不逐一論述。
肆、訴訟費用負擔之依據：民事訴訟法第78條。
中    華    民    國    99    年    2     月    24    日
                  民事第三庭    法  官  黃渙文
正本係照原本作成。
如對本判決上訴，須於判決送達後20日內向本院提出上訴狀（須
附繕本）。
中    華    民    國    99    年    2     月    24    日
                                書記官

司法院資訊處製作；財團法人民間司法改革基金會備份。
